【裁判字號】    95,訴,55
【裁判日期】    951226
【裁判案由】    重傷害
【裁判全文】
臺灣臺東地方法院刑事判決                95年度訴字第55號
公  訴  人  臺灣臺東地方法院檢察署檢察官
被      告  乙○○
指定辯護人  本院公設辯護人甲○○
上列被告因重傷害案件，經檢察官提起公訴（95年度偵字第698
號），本院判決如下：
    主  文
乙○○傷害人之身體，因而致人於重傷，處有期徒刑壹年拾月，
緩刑伍年。
  事  實
一、乙○○於民國93年10月23日晚間8 時許，在臺東縣金峰鄉新
    興村3 鄰50號前，與丁○○、黃勝雄夫妻、李肇峰夫妻飲酒
    用餐之際，丁○○因酒醉，向乙○○出言污辱，並勒住乙○
    ○上衣衣領，乙○○一時氣憤，於一般人均可知若朝人臉部
    毆擊，客觀上可能預見因而傷及人之眼睛部位，致使眼睛受
    到重大不治之傷害，竟仍基於傷害人身體之主觀犯意，徒手
    毆打丁○○臉部，而擊中丁○○之左眼部附近，丁○○並因
    而摔倒在地，身體復撞及停放在旁之廂型車，致丁○○除受
    有左眉眼裂傷2公分乘以1公分、左眼下裂傷2公分乘以1公分
    、左手第3 指挫傷0.5公分乘以0.5公分、左手第5指挫傷0.3
    公分乘以0.3公分、左足挫傷2公分乘以2公分，及左膝挫傷2
    公分乘以2 公分挫傷外，左眼因視網膜剝離接受玻璃體切除
    手術後，左眼視力仍處於無光感，左眼視神經已萎縮，無法
    回復正常，已達毀敗不能治癒之程度。
二、案經丁○○訴由臺東縣警察局大武分局報請臺灣臺東地方法
    院檢察署檢察官偵查起訴。
  理  由
一、證據能力方面：
（一）按被告以外之人於審判外之陳述，雖不符前4 條（即刑事
      訴訟法第159條之1至第159條之4）之規定，而經當事人於
      審判程序同意作為證據，法院審酌該言詞陳述或書面陳述
      作成時之情況，認為適當者，亦得為證據。刑事訴訟法第
      159條之5第1 項定有明文。查證人即告訴人丁○○於警詢
      之證述、證人李肇峰、黃勝雄於警詢、偵查時之證述，係
      審判外之陳述，被告已同意作為證據，且本院審酌該書面
      陳述作成時，並無不適當之情形，依刑事訴訟法第159 條
      之5第1 項規定，應認為有證據能力。
（二）就卷附之行政院衛生署臺東醫院診斷證明書、馬偕紀念醫
      院臺東分院診斷證明書及馬偕醫院診斷證明書各1 份，固
      屬被告以外之人於審判外之書面陳述，依刑事訴訟法第15
      9條第1項規定，不具證據能力；且各該診斷證明書性質上
      雖為從事業務之人於業務上所製作之證明文書，但既為針
      對本件個案所作成，即與刑事訴訟法第159條之4第2 款所
      示，乃通常業務過程不間斷、有規律而準確之記載，且有
      其他業務人員足以校對其正確性，無預見日後可能會被提
      供作為證據之偽造動機之例行性業務文書有間，非刑事訴
      訟法第159條之4第2款所謂得成為傳聞例外之業務文書，
      自無從依此規定取得證據能力。惟被告及辯護人於本件準
      備程序時並未對各該診斷證明書之證據能力表示意見，及
      至本院言詞辯論終結前亦均未聲明異議，本院審酌該書面
      陳述，乃該院醫師基於專業知識所作成，且未敘述肇事者
      何人等事實，具有相當之中立性，作成過程並無不適當之
      情形；又對於告訴人是否確有受傷之待證事實，具有相當
      關聯性，依刑事訴訟法第159條之5第1 項規定，應有證據
      能力。
（三）對於馬偕紀念醫院臺東分院及行政院署立臺東醫院所函覆
      檢察官、馬偕紀念醫院臺東分院及馬偕紀念醫院所函覆本
      院有關告訴人病歷部分：按「為保障被告之反對詰問權，
      並符合直接審理主義之要求，被告以外之人於審判外之言
      詞或書面陳述，原則屬於傳聞證據，除法律另有規定外，
      無證據能力，不得作為證據使用。刑事訴訟法第159條之4
      對於具有高度特別可信之文書如公務文書等，在兼具公示
      性、例行性或機械性、良心性及制裁性等原則下，雖屬傳
      聞證據，例外容許作為證據使用。因此，採取容許特信性
      文書作為證據，應注意該文書之製作，是否係於例行性的
      公務或業務過程中，基於觀察或發現而當場或即時記載之
      特徵。」，最高法院94年度台上字第1361號判決可資參照
      。檢察官及本院依職權向馬偕紀念醫院臺東分院、馬偕紀
      念醫院，與行政院署立臺東醫院函調告訴人之病歷，上開
      病歷是從事醫療業務之醫師所製作，兼具例行性、良心性
      及制裁性等原則，雖屬傳聞證據，依刑事訴訟法第159 條
      之4第2款規定，得作為證據。
二、、認定犯罪事實所憑之證據及理由：
（一）被告於警詢、偵查及本院審理中對前開犯罪事實均供承不
      諱。
（二）證人即告訴人丁○○於警詢及本院審理中證詞。
（三）證人李肇峰於警詢及偵查中之證詞。
（四）證人黃勝雄於警詢及偵查中之證詞。
（五）關於告訴人所受之傷害：
    1.有行政院衛生署臺東醫院診斷證明書、馬偕紀念醫院臺東
      分院診斷證明書，及馬偕醫院診斷證明書各1 紙，馬偕紀
      念醫院94年12月12日馬院醫眼字第0940004357號函文及所
      附之病歷、行政院衛生署臺東醫院94年12月28日94東醫歷
      字第0940006682號函文及所附之病歷、馬偕紀念醫院95年
      10月9 日馬院醫眼字第0950003279號函文及所附之病歷、
      馬偕紀念醫院臺東分院95年11月3日馬院東醫乙字第09500
      08586號函文及所附之病歷各1份在卷可稽。
    2.就傷害結果以言，告訴人之左眼所受傷勢，已屬刑法上之
      重傷害：
      按刑法第10條第4項第6款之重傷，係指除去同項第1 款至
      第5 款之傷害而於身體或健康有重大不治或難治之傷害者
      而言，如毀敗1目或2目之視能，按照該項第1 款之規定，
      固屬重傷，假使所傷之目，僅祇視能減衰，並未完全毀敗
      ，縱令此種減衰具有不治或難治之情形，仍與第6 款所定
      之內容並不相當，即祇應成立普通傷害，不能遽依重傷論
      科（最高法院25年上字第4680號判例、58年度臺上字第87
      3號判決參照）。而依馬偕紀念醫院95年10月9日函覆本院
      ：告訴人於94年6 月18日最後一次於本院診治左眼網膜剝
      離手術後，網膜無剝離、左眼無光感、無復原可能，左眼
      青光眼合併視神經萎縮；馬偕紀念醫院臺東分院95年11月
      3 日函復本院：告訴人於95年10月18日最後一次眼科門診
      就診，其左眼視力無光感（完全失明），左眼視神經已萎
      縮，無任何回復之可能等語。則本件告訴人所受左眼視力
      傷害，已無光感，且既已無回復正常之可能，是其所受傷
      害已屬於毀敗1目視能之重傷害程度，至為灼然。
（六）綜合上述各節相互佐證，被告自白其全部犯行，核與事實
      相符，應堪採信，本件事證明確，被告犯行足堪認定。
三、論罪科刑之理由：
（一）按被告行為後，刑法於94年2月2日修正公布，於95年7月1
      日施行。按行為後法律有變更者，適用行為時之法律，但
      行為後之法律有利於行為人者，適用最有利於行為人之法
      律，現行刑法第2條第1項訂有明文。此條規定乃與刑法第
      1 條罪刑法定主義契合，而貫徹法律禁止  溯及既往原則
      ，係規範行為後法律變更所生新舊法律比較適用之準據法
      ，是刑法第2條本身雖經修正，但刑法第2條既屬適用法律
      之準據法，本身尚無比較新舊法之問題，應一律適用裁判
      時之現行刑法第2 條規定以決定適用之刑罰法律，合先敘
      明。又以本次刑法修正之比較新舊法，應就罪刑有關之共
      犯、未遂犯、想像競合犯、牽連犯、連續犯、結合犯，以
      及累犯加重、自首減輕暨其他法定加減原因（如身分加減
      ）與加減例等一切情形，綜其全部罪刑之結果而為比較，
      最高法院95年度第8 次刑庭會議決議可資參照。經查：
    1.刑法第10條第4項第1款之重傷，於修正施行前規定：「毀
      敗一目或二目之視能。」，而修正施行後則規定：「毀敗
      或嚴重減損一目或二目之視能。」，比較新舊法之結果，
      行為時之舊法對於被告較有利。
    2.修正前刑法第59條原規定「犯罪之情狀可憫恕，得酌量減
      輕其刑」，修正後刑法第59條則規定「犯罪之情狀顯可憫
      恕，認科以最低度刑仍嫌過重者，得酌量減輕其刑」，僅
      係將實務見解及適用條件明文化，非屬法律之變更，尚無
      比較新舊法之問題，應逕依修正後刑法第59條規定酌予減
      輕其刑（上開最高法院決議六（一）參照）。
    3.綜上，揆諸前揭最高法院決議及修正後刑法第2條第1項規
      定，除刑法59條部分逕行適用修正後刑法外，自應適用被
      告行為時之法律，即修正前刑法之相關規定予以論處。
（二）次按使人受重傷罪與普通傷害致重傷罪之區別，應以行為
      人於加害時有無使人受重傷之故意為斷；至於被害人受傷
      之部位及加害人使用之方法，有時雖可作為認定有無重傷
      故意之心證，究不能據為絕對之標準。查被告係因告訴人
      挑釁，一時氣憤後，以徒手用拳頭打告訴人臉部一下，而
      碰巧正中其左眼，既如上述，本案告訴人左眼受傷純屬事
      出偶然，業據被告自承在卷，與證人丁○○於本院審理中
      結稱：被告應該不是故意要打我的眼睛的，是碰巧打到眼
      睛的等語、證人李肇峰、黃勝雄於偵查中證述：被告打告
      訴人一拳不是要讓告訴人失明，應該只是直覺地反擊而已
      ，大家都是一起喝酒，也不知道他們會打起來等語均核相
      符，足見被告出手毆打告訴人確係因一時情緒衝動所致，
      且非毫無節制，依此情形觀之，尚難認被告動手之初有致
      告訴人失明之犯意，而僅能認定其係基於普通傷害之犯意
      為本案犯行。公訴人認被告有使人重傷之犯意，自有未洽
      ，起訴法條應予變更。惟被告出拳毆擊告訴人左眼，致告
      訴人受有左眼失明之重傷害，被告之傷害行為，與告訴人
      左眼失明重傷害之結果間，有相當因果關係。又以拳毆擊
      人之眼睛部位，用力稍失過重，可能會導致本質上即較脆
      弱之眼睛受創失明，此應為一般客觀上所能預見者，雖不
      能認定被告本人當時主觀上亦有此一預見及故意，但其對
      於傷害行為之加重結果，自仍應負加重結果犯之責任。是
      核被告所為，係犯刑法第277條第2項後段之傷害致重傷罪
      。
（三）被告因告訴人挑釁，竟一時惱怒，徒手毆擊告訴人臉部，
      致告訴人受有上開重傷害，其犯罪動機雖有可議，但其惡
      性尚非重大，且犯後亦就民事損害賠償部分與告訴人達成
      和解，此有和解書1 紙附卷為憑，被告之犯罪情狀在客觀
      上殊堪憫恕，本院因認如仍科以該罪法定最低刑之3 年以
      上有期徒刑猶嫌過重，情輕法重，爰依修正後刑法第59條
      之規定，酌量減輕其刑。
（四）爰審酌被告之犯罪之動機、目的、手段、所生危害，已與
      告訴人達成和解，賠償損害新臺幣25萬元，告訴人於審理
      時復當庭表示願意原諒被告，並經記明筆錄在卷，及其犯
      罪後坦承犯罪，態度良好等一切情狀，量處如主文所示之
      刑，以資懲儆。
（五）末查被告未曾因故意犯罪受有期徒刑以上刑之宣告，有臺
      灣高等法院被告前案紀錄表1 紙可按，其經此次教訓，自
      當知所警惕，應無再犯之虞，本院認被告前所受宣告之刑
      ，以暫不執行為適當，爰併予宣告緩刑5 年，以勵自新。
      （按關於緩刑之規定，修正後之刑法第74條，固就緩刑要
      件及義務有所變更，惟非屬行為可罰性之變更，僅為刑之
      宣告規範發生變更，爰依裁判時法即修正後之刑法諭知，
      此有前揭最高法院95年第8 次刑事庭會議之決議可資參照
      ）。
四、適用法律依據：
 （一）刑事訴訟法第299條第1項前段、第300條。
 （二）刑法第2條第1項前段、刑法第277條第2項後段、修正後（
       下同）第59條、第74條第1項第1款。
本案經檢察官丙○○到庭執行職務。
中    華    民    國    95    年    12    月    26    日
                  刑事第四庭    審判長法  官  黃建都
                                      法  官  黃珮茹
                                      法  官  陳君鳳
以上正本證明與原本無異。
如不服本判決，應於判決送達後10日內向本院提出上訴狀。（須
附繕本）「切勿逕送上級法院」
                                      書記官  洪月甚
中    華    民    國    95    年    12    月    26    日
附錄本案論罪科刑法條全文：
刑法第277條：
傷害人之身體或健康者，處3年以下有期徒刑、拘役或1千元以下
罰金。
犯前項之罪因而致人於死者，處無期徒刑或7年以上有期徒刑；
致重傷者，處3年以上10年以下有期徒刑。


司法院資訊處製作；財團法人民間司法改革基金會備份。
